【裁判字號】    90,上,542
【裁判日期】    920311
【裁判案由】    損害賠償
【裁判全文】
臺灣高等法院民事判決  九十年度上字第五四二號
    上  訴  人  甲○○
    訴訟代理人  鍾永盛律師
    複  代理人  邱鴻律師
    被  上訴人  乙○○
    訴訟代理人  楊國華律師
    複  代理人  謝雲漢
右當事人間請求損害賠償事件，上訴人對於中華民國九十年四月三十日臺灣臺北地方
法院八十七年度重訴字第一二三五號第一審判決提起上訴，本院判決如左：
    主      文
原判決關於命上訴人於中時晚報第壹版刊登壹日道歉啟事及命上訴人負擔該部分訴訟
費用之裁判廢棄。
右廢棄部分，被上訴人在第一審之訴駁回。
其餘上訴駁回。
第一、二審訴訟費用由上訴人負擔十分之九，餘由被上訴人負擔。
    事      實
甲、上訴人方面：
一、聲明：
  (一)原判決不利上訴人部分廢棄。
  (二)右廢棄部分，被上訴人在第一審之訴及假執行之聲請駁回。
二、陳述：除與原判決記載相同者，茲引用之外，補稱：
  (一)上訴人於民國八十五年十月十一日之新聞稿及記者會稱：訴外人陳江麗花稱被上
    訴人接受訴外人宋七力新臺幣（下同）六百萬元、一千萬元政治獻金等語，陳述
    陳江麗花指控宋七力宗教詐欺、被上訴人與宋七力過從甚密及陳江麗花所知被上
    訴人收受宋七力政治獻金之事，並非虛構事實或不實指謫，僅轉述陳情人陳江麗
    花自身之親身經歷，陳江麗花就被上訴人家中擺設及送錢時間地點都清楚陳述，
    且於臺灣臺北地方法院（下稱臺北地院）檢察署八十五年度偵字第二二八九六號
    被上訴人告訴上訴人及陳江麗花妨礙名譽案件（下稱偵查案件）八十五年十一月
    六日偵訊筆錄自承有關致送政治獻金為其指述，由上訴人轉述等語，上訴人已為
    必要之查證且具合理懷疑，而以轉述方式為之，並非以自己之立場陳述被上訴人
    收受訴外人宋七力政治獻金之事，且當日新聞稿之重點，係要求被上訴人必須對
    與宋七力之關係及政治獻金疑雲說明清楚，並要求相關檢調單位調查，上訴人並
    未認定被上訴人收受政治獻金之事。上訴人係民意代表，並無偵查、審判之權限
    ，接受選民陳江麗花陳情，自無法判斷陳江麗花所為陳述真偽。且上訴人轉述陳
    江麗花之陳述，並未增、刪為虛構，社會大眾得以自身之學識、經驗判斷陳江麗
    花所述真偽，上訴人無故意、過失可言。被上訴人不得以上訴人轉述陳江麗花之
    言詞枝節末梢，有小部分不實，主張上訴人有故意、過失。又大法官會議釋字第
    四三五號解釋文及解釋理由，認言論免責權之保障範圍，應作最大程度之界定，
    所有有關議員行使職權與相關之附隨行為，皆應受該言論免責權之保障，如議員
    公聽會之發言亦屬言論保障之範圍，且若非蓄意之肢體動作，或顯然不符意見表
    達之適當情節致侵害他人法益者，亦在言論免責權之保障範圍內。臺北市議會之
    議員雖非立法委員，惟應受言論免責權保障之程度應無差別。上訴人上開新聞稿
    及記者會內容，轉述陳江麗花所述，係基於議員職權接受人民陳情，並無虛構事
    實或為不實指謫，應受議員言論免責權之保障。
  (二)上訴人於八十五年十月十一日晚間在ＴＶＢＳ有線電視頻道「二一○○全民開講
    」節目中，與被上訴人同時受訪及辯論，對被上訴人稱：法務部調查局臺北市調
    查處（下稱臺北市調處）今天已經告訴伊，說您的政治獻金，已經在調查局有案
    底了等語，有證人陳建初在刑案之證詞可證，此有案底之說，非上訴人虛構，不
    能以「案底」對於一般民眾之觀點屬負面評價，即認為非事實。且當日係交叉辯
    論，主持人李濤也一再聲明被上訴人收受政治獻金之事係陳江麗花之陳述，就上
    訴人稱有案底乙事，上訴人並補充：「這個不是造謠，你自己可以去查」等語，
    被上訴人也說：「我告訴你，也有調查局講說你與黑道掛鉤」等語，乃兩造針鋒
    相對之公開辯論，上訴人並無侵權行為之故意或過失。
  (三)上訴人向記者表示：「已經掌握乙○○收取（宋七力）政治獻金之匯款單，等調
    查清楚將伺機公布」等語，係記者以私下聊天方式，向上訴人詢問後刊出，並非
    上訴人主動邀記者採訪，上訴人不知記者會刊載。且上訴人召開記者會後，有大
    量的檢舉資料傳真或寄至上訴人議會辦公室，其中含訴外人林瑞圖交付之臺北銀
    行匯款單資料及其他資料，上訴人收到後即行查證，並未出示或行使，向記者稱
    有此類資料，並未指出為該份匯款資料，原審依該臺北銀行匯款單認上訴人未為
    合理查證，有實質惡意存在，亦屬不當。且林瑞圖於臺北地院八十六年自字第二
    二一號被上訴人自訴上訴人、陳江麗花偽造文書等刑案（下稱偽造文書案件）證
    稱於八十五年初拿到該匯款單資料，非上訴人拿來的，且拿給被上訴人看等語。
    證人卓榮泰亦證稱：八十六年三月間，林瑞圖在伊研究室，要伊將上開匯款單交
    給被上訴人等語，可見林瑞圖於上訴人揭露本案前，早有該匯款單資料，該匯款
    單非上訴人偽造，上訴人對記者稱掌握匯款單，俟調查清楚伺機公布，並未出示
    該匯款單主張其內容，被上訴人持有之匯款單影本亦非上訴人所交付，不足認上
    訴人有行使該匯款單之事實。上訴人向記者所為上開陳述，與當時客觀環境及事
    實相符，並無虛偽不實，一般大眾可由該陳述，認知該匯款單尚有可疑，不致侵
    害被上訴人名譽而構成侵權行為。又上訴人非財經專業議員，不懂匯款單真偽，
    雖為議員身分，可輕易查知匯款單真偽，然未查證前，對於該匯款單不知真偽。
  (四)上訴人之行為不具不法性，且被上訴人對上訴人提起刑事自訴，已經判決無罪確
    定，可證上訴人並無侵權行為。而被上訴人當時身為民主進步黨（下稱民進黨）
    中央評議委員，又曾為民進黨副總統候選人並曾任多屆立法委員，為深具影響力
    之公眾人物，其曾否接受宋七力之政治獻金或向宋七力跪拜，將導致宋七力之信
    眾更堅信宋七力有所謂之神力，自屬可受公評之事，上訴人基於揭發弊端之目的
    ，善意發表評論，要求司法單位調查及鼓勵被上訴人澄清事實，屬對於可受公評
    之事項，為善意適當之評論，為阻卻違法事由，且屬言論自由範疇，不構成侵權
    行為。
三、證據：除援用第一審所提證據外，補提偵查訊問筆錄、聯合晚報、民眾日報、聯
    合報、自由時報、中時晚報剪報、新聞稿、本院八十七年度上訴字第四○七五號
    刑事判決、刑事陳報暨調查證據聲請狀、刑事訊問筆錄、全民開講節目記錄為證
    。
乙、被上訴人方面：
一、聲明：上訴駁回。                            ．
二、陳述：除與原判決記載相同者，茲引用之外，補稱：
  (一)上訴人召開記者會、發布新聞稿及向記者表示：陳江麗花上午不願出面指証送錢
    過程，所以由她代為轉達，並表示會負起任何法律責任等語，係以自己有意識之
    行為，基於自己或個人責任原則，應負加害行為之責任，其所稱轉述陳江麗花之
    陳述，不足為免責要件。
  (二)上訴人在八十五年十月九日召開記者時，陳建初雖到場，但僅及於瞭解宋七力所
    涉宗教斂財乙事，上訴人卻在同年月十一日ＴＶＢＳ「二一○○全民開講」節目
    上對被上訴人稱：臺北市調處今天已經告訴我了，說你的政治獻金部分已經在調
    查局有案底等語。所謂「案底」係指業經調查發現罪証確鑿而有前科紀錄，於一
    般民眾之認識，為負面評價，然陳建初於偽造文書案件並未証述曾在該日向上訴
    人表示「被上訴人的政治獻金已經在調查局有案底」乙事，且臺北市調處八十八
    年四月十三日肆字第八四一四七九號函亦稱該處處理宋七力涉嫌不法案，並未
    受理調查被上訴人收受訴外人洪瀛霖、陳江麗花政治獻金案，亦未曾向上訴人透
    露受理調查被上訴人政治獻金案乙事，足証上訴人指該有案底乙事，純屬故意誇
    大之不實言論，故意誤導社會大眾使人認為被上訴人已受調查局調查，相信被上
    訴人收受宋七力政治獻金，該傳述被上訴人收受宗教斂財者之政治獻金，屬可驗
    証真偽之事實陳述，非意見表達，上訴人當時為民意代表，利用媒體傳播不實言
    論，嚴重傷害被上訴人名譽，難認為善意發表意見或評論，不符刑法第三一一條
    就可受公評之事為適當評論之免責要件。
  (三)上訴人於上開偽造文書案件八十六年五月十四日訊問時自承：上開匯款單若有假
    造應先調查，伊收到這資料存疑等語，證人林瑞圖亦證述：匯款單因線條不齊，
    一看就知為變造等語，且該匯款單所印「台北市銀行」早已改制，「負責人羅際
    棠」已於七十七年間離職、外匯水單及手續費收據收款章上八十五年九月九日期
    戳亦明顯偽造，上訴人時任臺北市議員，應無不知之理，其未經查證，逕向媒體
    表示已掌握被上訴人收取政治獻金之匯款單，係故意或過失不法侵害被上訴人權
    利。上訴人又發布新聞稿並召開記者會稱：被上訴人接受宋神棍斂財所得至少二
    千萬元選舉財務支援、依陳江麗花在市刑大所做筆錄，乙○○曾經在八十三年臺
    北市長黨內初選時收受政治獻金六百萬元，又於八十四年正副總統選情正熱絡的
    某日，收受由陳江麗花和洪瀛霖送去的政治獻金一千萬元等語，被上訴人於上訴
    人召開記者會後，表示：因任宋七力協會法律顧問，曾對本案陳情人陳江麗花追
    訴侵占協會會員捐款，陳江麗花挾怨報復，請上訴人應詳加查証等語，詎上訴人
    拒絕查證陳情內容，輕率召開記者會，發表足以損害被上訴人名譽之言論，難卸
    過失責任。
  (四)上訴人於八十五年十月九日記者會中，安排四、五十位自稱遭宋七力詐欺之假信
    徒，但嗣後該等人士均消匿無蹤，上訴人揭發宋七力案，乃欲藉宋七力案打擊被
    上訴人，並企圖摧毀上訴人之「老闆」藍財旺之直銷競爭對手謝天秀，自始為惡
    意。又上訴人曾任自立晚報記者、臺灣電視臺新聞主播，深知新聞媒體能鼓動社
    會輿情而主導媒體，自八十五年十月九日起，每天發表不利被上訴人言論，均選
    擇在媒體前或電視節目現場播出，或主動發布新聞稿、召開記者會，無任何查証
    動作，又表示願負一切法律責任，大肆虛構聳動不實之指控，以此誣陷手法，每
    天打擊被上訴人，讓被上訴人無澄清機會，使媒體相信其說詞，如獨家報導周刊
    第四三一期記者李肇南報導「乙○○政治獻金疑雲與倒謝集團內幕揭秘」一文指
    出：「但據瞭解，在本案爆發後已有銀行人員提供一份匯款單給甲○○，證實乙
    ○○的基金會曾有鉅額不明款項匯入」可稽。
  (五)被上訴人自七十年從政以來，歷任二屆臺北市議員、二屆立法委員，十五年來論
    政頗受肯定，八十四年九月間接受民進黨提名為副總統候選人，辭退立委，八十
    五年遷居高雄市競選高雄市長，上訴人時任臺北市議員，動輒召開記者會，藉媒
    體偽稱被上訴人收受宗教斂財之政治獻金，咄逼被上訴人履行諾言退出政壇，不
    斷打擊被上訴人名譽，使被上訴人名譽嚴重受創，應負損害賠償責任。
三、證據：除援用第一審所提證據外，補提本院刑事庭函稿、前ＴＶＢＳ記者王時齊
    之復函、獨家報導周刊第四三一期、本院九十年度上更(一)第九○二號刑事判決、
    公職人員財產申報表、中時晚報、自立晚報、中國時報剪報、壹周刊報導節本、
    訊問筆錄、臺北市調處函為證。
丙、本院依職權調閱臺北地院八十六年度自字第二二一號上訴人及陳江麗花偽造文書
    案、八十六年度自字第二六一號被上訴人誹謗案歷審卷宗。
    理      由
一、按訴狀送達後，原告不得將原訴變更或追加，但擴張或減縮應受判決事項之聲明
    者，不在此限，民事訴訟法第二百五十五條第一項第二款、第三款定有明文，此
    規定依同法第四百六十三條規定，於第二審程序準用之。被上訴人於原審請求上
    訴人刊登附件所示之道歉啟事，各以十四公分乘五公分篇幅刊登於中國時報及聯
    合報第一版、以十二點五公分乘五公分篇幅刊登於自立晚報第一版、以十一公分
    乘十三點五公分篇幅刊登於中時晚報第一版各一日，嗣於本院審理時撤回上開刊
    登於自立晚報之請求（見本院卷(一)第二○九頁），核係減縮應受判決事項之聲明
    ，依首揭說明，應予准許。
二、被上訴人主張：上訴人於八十五年十月九日（原判決誤載為八十五年十月五日）
    下午，具名發表新聞稿指稱：「乙○○接受宋神棍（指宋七力）歛財所得至少二
    千萬新臺幣選舉財務支援」等語；於同年月十一日召開記者會，聲明願負所言之
    法律責任，誣指：「依陳江麗花昨夜在市刑大做筆錄，乙○○曾經在八十三年臺
    北市長黨內初選時收受政治獻金六百萬元，復於八十四年正副總統選情正熱絡的
    某日，收受由陳江麗花和洪瀛霖送去的政治獻金一千萬元」等語，並於同日晚上
    ＴＶＢＳ「全民開講」節目中，公開指稱：「調查局臺北市調查處今天已經告訴
    我了，調查局說你（指被上訴人）的政治獻金部分已經在調查局有案底了，這個
    不是造謠，你自己可以去查」等語，再於同年月十五日又向ＴＶＢＳ新聞記者表
    示：「已經掌握乙○○收取（宋七力）政治獻金之匯款單，等調查清楚將伺機公
    布」等語，上訴人陳述之上述內容與事實不符，且連續多日利用各新聞媒體嚴重
    損害被上訴人名譽，應負非財產上之損害賠償責任及為回復被上訴人名譽之適當
    處分等情，依民法第一百九十五條規定，求為命上訴人給付二百萬元及自最後侵
    權行為之翌日即八十五年十月十六日起至清償日止，按年息百分之五計算之遲延
    利息；並應刊登附件所示之道歉啟事，各以十四公分乘五公分篇幅刊登於中國時
    報及聯合報第一版、以十一公分乘十三點五公分篇幅刊登於中時晚報第一版各一
    日之判決（被上訴人超過上開數額之賠償金請求，經原審為敗訴判決，未據聲明
    不服）。
三、上訴人則以：伊以臺北市議員身分接受陳江麗花陳情，以新聞稿或記者會方式轉
    述陳江麗花有關於被上訴人收受宋七力政治獻金之陳述，非自行虛構事實；上開
    匯款單係訴外人林瑞圖在臺北市議會研究室交給伊，並非伊交予林瑞圖，伊僅向
    記者表示有匯款資料，調查清楚後會伺機公布，所述亦係事實；而伊於ＴＶＢＳ
    電視臺「二一○○全民開講」節目與被上訴人同臺，本為公開辯論之場合，伊當
    時稱：臺北市調處說你已經在調查局有案底了等語，業經市調處調查員陳建初在
    刑事庭證述屬實，亦非上訴人虛構，至於調查局有無分案或成案，並不影響伊所
    言為真。伊所為上開陳述皆有依據，無故意或過失侵害被上訴人權利可言。被上
    訴人為國內重要政治人物，為民進黨副總統候選人、中央評議委員，又曾任多屆
    立法委員，深具影響力，倘被上訴人與宋七力過從甚密，或接受宋七力之政治獻
    金，皆屬可受公評之事，伊對此善意發表適當之評論，自可阻卻違法。伊時任臺
    北市議員，受言論免責權之保障，被上訴人經此事件仍高票當選高雄市市長，嗣
    又接任民進黨主席職務，顯見其名譽未受損害，伊上開言行並不構成侵權行為等
    語，資為抗辯。
四、查上訴人於八十五年十月九日下午具名發表新聞稿稱：「乙○○接受宋神棍歛財
    所得至少二千萬新臺幣選舉財務支援」等語；於同年月十一日召開記者會稱：「
    依陳江麗花昨夜市刑大做筆錄，乙○○曾經在八十三年臺北市長黨內初選時收受
    政治獻金六百萬元，復於八十四年正副總統選情正熱絡的某日，收受由陳江麗花
    和洪瀛霖送去的政治獻金一千萬元」等語；又於同日晚間在ＴＶＢＳ電視臺「二
    一○○全民開講」節目稱：「調查局臺北市調查處今天已經告訴我了，調查局說
    你的政治獻金部分已經在調查局有案底了」、「這個不是造謠，你自己可以去查
    」等語；於同年月十五日又向ＴＶＢＳ新聞記者表示：「已經掌握乙○○收取（
    宋七力）政治獻金之匯款單，等調查清楚將伺機公布」等語，為兩造所不爭執，
    並有被上訴人提出之新聞稿、各新聞紙剪報影本、ＴＶＢＳ電視臺「二一○○全
    民開講」節目紀錄及新聞報導內容譯文（見原審卷第一○至一五頁）附卷可稽，
    堪信為真。
五、被上訴人主張：上訴人上開八十五年十月九日發表之新聞稿內容及同年月十一日
    召開記者會，與同年月十五日向ＴＶＢＳ新聞記者表示之談話內容，侵害伊名譽
    ，屬故意或過失之侵權行為，上訴人則否認係故意或過失侵害被上訴人名譽，並
    以前開情詞抗辯。經查：
  (一)上訴人於八十五年十月九日下午具名發表新聞稿指稱：「乙○○接受宋神棍歛財
    所得至少二千萬新臺幣選舉財務支援」等語；同年月十一日召開記者會指稱：「
    依陳江麗花昨夜市刑大做筆錄，乙○○曾經在八十三年臺北市長黨內初選時收受
    政治獻金六百萬元，復於八十四年正副總統選情正熱絡的某日，收受由陳江麗花
    和洪瀛霖送去的政治獻金一千萬元」等語，經本院調閱上開偽造文書案刑事卷核
    對，證人陳江麗花於該刑事案偵查時證稱：上訴人記者會中有關被上訴人收受政
    治獻金之資料是伊提供的，八十三年間某日，宋七力曾拿一個袋子說有六百萬元
    ，請洪瀛霖聯絡一下被上訴人，伊同時聽到還要請張乃仁之妻也拿一百萬元給被
    上訴人，過幾日伊再問宋七力此事，宋七力說還要辦黨內初選。八十四年四、五
    月間，伊與洪瀛霖至被上訴人位在內湖之住處送一千萬元等語（見該案偵查卷第
    二四頁至第二五頁），證人即臺北市刑大偵二隊小隊長藍碧旗於該刑事案件證稱
    ：該日陳江麗花在大辦公室內做筆錄，上訴人在泡茶的地方等。陳江麗花做完筆
    錄時，仍留在大辦公室，並提及送錢到被上訴人家的事。伊向陳江麗花說明筆錄
    並未記到送錢之事，是否要補記進去。陳江麗花與在場的江正商量，因係詐欺案
    件，而送錢的事涉及政治，最後沒有記在筆錄內。上訴人則一直在泡茶的地方，
    其間陳江麗花有過去找上訴人說話，過了一段時間才回來等語（見上開刑事案件
    一審卷(二)第二三、二四頁），及證人即當日負責偵訊江正之警員呂俊雄於該刑事
    案件亦證稱：陳江麗花有到泡茶的地方向媒體說被上訴人接受宋七力之資助，當
    時未使用政治獻金字眼，因說得很大聲，與江正做筆錄的地方距離約有十公尺也
    聽得到。陳江麗花是用聊天方式講到帶六百萬、一千萬元給被上訴人，伊起來制
    止陳江麗花等語（見上開刑事案件一審卷(二)第一○五至一○六頁），足認上訴人
    因聽信陳江麗花有關被上訴人接受宋七力政治獻金之情節，而相信被上訴人收受
    宋七力政治獻金之事予以轉述，應堪認定。上訴人對於主觀上認係真實之事而為
    陳述，並表明所為陳述乃出自陳江麗花，並未自行虛構事實，被上訴人復未提出
    證據證明上訴人明知陳江麗花所為上開陳述係屬虛偽，尚難認上訴人此部分行為
    ，係故意侵害被上訴人之名譽。惟上訴人指稱被上訴人收受宋七力政治獻金情事
    之時，宋七力斯時正因涉及以宗教詐欺歛財，由檢察官偵查中，上訴人時任臺北
    市議員，被上訴人曾任立法委員，又曾為民進黨提名之副總統候選人，其是否受
    領宋七力之政治獻金，除為攸關公眾利益之事項，亦關係被上訴人有無收受涉嫌
    犯罪者捐獻之不當利益，當然足以使被上訴人之名譽受影響，是上訴人欲藉媒體
    轉述陳江麗花所述上開內容，自應盡必要之查證，以明陳江麗花所述之真偽及可
    信度，惟上訴人僅聽信陳江麗花之陳述，並未輔以必要之佐證，即率爾以新聞稿
    及記者會之方式公開引述陳江麗花之指述陳稱被上訴人收受宋七力政治獻金之言
    論，其未盡查證陳江麗花所述內容之真偽，遽予指訴，難認為無過失。雖上訴人
    辯稱：陳江麗花陳情內容為自身之親身經歷，並對於各項細節如被上訴人家之擺
    設及送錢的時間地點都清楚陳述，伊據此認定陳江麗花所述屬實，並無過失；又
    伊轉述陳江麗花之指證，並未以自己立場陳述事實，並無構成侵權行為云云，惟
    就令陳江麗花對於被上訴人家中擺設為清楚描述，僅能證明陳江麗花曾赴被上訴
    人家中或知悉被上訴人家中之擺設情形，尚難認陳江麗花必曾前往被上訴人家中
    交付上開金錢之事，而陳江麗花所為送錢時間之描述，尤可任意杜撰，要難以陳
    江麗花為前述描述，遽認其所述交付金錢與被上訴人之事為真，而陳江麗花所述
    被上訴人收受之金錢數目自數百萬至千萬元不等，非在少數，上訴人非不得透過
    金錢交付之方式如以電匯或票據提領等，查證陳江麗花所述真偽，然上訴人於接
    受陳江麗花陳情後，疏未進一步查證陳情內容真偽，僅憑陳江麗花之指證，即輕
    率相信指證內容為真，並以其任臺北市議員身分，對於輿論及媒體之影響力高於
    一般市民，而以傳真稿及記者會方式散布陳江麗花所為指訴，就令上訴人僅係轉
    述陳江麗花之陳述，惟其迄未提出任何被上訴人收取宋七力政治獻金之查證證據
    ，而陳江麗花前開行為，經臺北地院以犯刑法第三百十條第二項加重誹謗罪，判
    處有期徒刑七月確定，業據本院調閱上開偽造文書刑事案卷核對無訛，上訴人所
    為轉述陳江麗花之上開陳述足以貶損被上訴人所受之評價，侵害被上訴人名譽，
    自應認有過失。上訴人所辯無過失乙節，尚嫌無據。
  (二)次查，上訴人於八十五年十月十五日，對ＴＶＢＳ電視臺記者表示：已經掌握被
    上訴人收受政治獻金之匯款單，俟調查清楚會伺機公布乙節，該匯款單之來源，
    經證人林瑞圖於上開偽造文書刑事案件證稱：伊於八十五年初就有這份匯款單資
    料，不是上訴人拿來的。被上訴人是伊前輩有來問伊，伊拿給被上訴人看等語（
    見該刑事案件一審卷(一)第五九頁），證人卓榮泰亦於同案證稱：八十六年三月間
    ，林瑞圖在伊研究室，要伊將上開匯款單交給被上訴人等語（見該刑事案件一審
    卷(一)第六四頁反面），足證證人林瑞圖所述於上訴人揭露本案以前，早已握有該
    匯款單資料，該匯款單顯非上訴人所偽造甚明。上訴人前開對新聞記者稱已經掌
    握匯款單，俟調查清楚，伺機公布，並未出示該匯款單主張其內容，而被上訴人
    持有之匯款單影本亦非上訴人交付，自不足認為上訴人有何行使該匯款單之事實
    。綜上，上訴人既未偽造該匯款單，亦未對記者提出匯款單主張其內容，就令所
    稱之匯款單係偽造屬實，惟因上訴人業向記者據實告以尚未查明，表示「俟調查
    清楚會伺機公布」等語，並非陳述就該匯款單已查證屬實，認被上訴人接受宋七
    力資助之事，證據確鑿而為指摘，且被上訴人以上開事實自訴上訴人行使偽造文
    書及誹謗案件，業經判決無罪確定，有被上訴人提出本院九十年度上更(一)字第九
    ０二號刑事判決在卷可稽（見本院卷(一)第二二三至二三六頁），並經本院調閱該
    偽造文書案件刑事歷審核對無訛，應認上訴人並非明知該匯款單為偽造，其此部
    分行為，並無侵害被上訴人名譽之故意。惟上訴人於上開偽造文書刑事案件自承
    ：伊於八十五年十月間，收到民眾傳真匯款單，然因事務繁忙，無暇詳查真實性
    ，故從未將之公開或行使等語（見該刑事案件一審卷(一)第四○頁反面），足見上
    訴人斯時並未就匯款單之真實與否為必要之查證。又上訴人所稱掌握之匯款單，
    其上印有「台北市銀行」、「負責人羅際棠」，匯款日期則分別填載「8/3/95」
    （即八十四年八月三日）、「95.9.9」（即八十四年九月九日）等字樣，然臺北
    市銀行自八十二年一月一日即改制為臺北銀行，其法定代理人羅際棠更早於七十
    七年八月二十日即已離職，核與證人林瑞圖於上開刑事案件證稱：上開匯款單，
    由於總經理名字為羅際棠，一看就知道是假的等語（見該刑事案件一審卷(一)第六
    ○頁），證人卓榮秦於該刑事案件亦證稱：林瑞圖當時說此匯款單一看就知道是
    假的，且匯款單上名稱「台北市銀行」，早已經改為臺北銀行等語相符（見該刑
    事案件一審卷(一)第六五頁），益證上訴人僅須為簡易之查證，即可辨認上開匯款
    單係屬偽造。上訴人雖辯稱：其非財經專業議員，並不懂匯款單真偽云云，然該
    匯款單既可由「銀行名稱」、「日期」、「負責人名稱」等匯款程序有關之非財
    經專業記載，輕易辨別真偽，就令上訴人非具財經專業背景，亦難認為有何辨識
    上之困難，所辯自無足取。上訴人對於該匯款單真偽疏未查證，即逕向記者表示
    已經掌握被上訴人收取宋七力政治獻金之匯款單，等調查清楚將伺機公布等語，
    將使一般社會大眾誤認上訴人所持有者乃真實之匯款單，足供證明被上訴人收受
    上開金錢之證據，其尚未盡必要查證之前，即先公佈該偽造之匯款單為被上訴人
    收取政治獻金之證據，致侵害被上訴人名譽，難謂係無過失。上訴人所辯，亦非
    可採。
  (三)上訴人雖辯稱：被上訴人以本件事實自訴伊涉嫌犯誹謗罪，業經判決無罪確定，
    足證伊無故意或過失云云。查被上訴人以本件事實自訴上訴人涉嫌犯加重誹謗罪
    ，經本院刑事庭判處無罪，被上訴人提起上訴，業經最高法院以被上訴人指訴上
    訴人行使偽造文書之重罪所提起之第三審上訴不合法，予以程序駁回，又被上訴
    人自訴上訴人牽連涉犯上開加重誹謗之輕罪部分，屬刑事訴訟法第三百七十六條
    第一款不得上訴第三審之案件，無從併為實體上審判，亦應為程序駁回其上訴，
    而告確定等情，有本院九十年度上更(一)字第九○二號及最高法院九十一年度台上
    字第五八四六號刑事判決附於上開偽造文書案卷可稽。惟按言論自由為人民之基
    本權利，憲法第十一條有明文保障，國家應給予最大限度之維護，俾其實現自我
    、溝通意見、追求真理及監督各種政治或社會活動之功能得以發揮，惟為兼顧對
    個人名譽、隱私及公共利益之保護，法律尚非不得對言論自由依其傳播方式為合
    理之限制。刑法第三百十條第一項及第二項誹謗罪即係保護個人法益而設，為防
    止妨礙他人之自由權利所必要，符合憲法第二十三條規定之意旨。至刑法同條第
    三項前段以對誹謗之事，能證明其為真實者不罰，係針對言論內容與事實相符者
    之保障，並藉以限定刑罰權之範圍，非謂指摘或傳述誹謗事項之行為人，必須自
    行證明其言論內容確屬真實，始能免於刑責。惟行為人雖不能證明言論內容為真
    實，但依其所提證據資料，認為行為人有相當理由確信其為真實者，即不能以誹
    謗罪之刑責相繩，亦不得以此項規定而免除檢察官或自訴人於訴訟程序中，依法
    應負行為人故意毀損他人名譽之舉證責任，或法院發現其為真實之義務。就此而
    言，刑法第三百十條第三項與憲法保障言論自由之旨趣並無牴觸，司法院大法官
    會議釋字第五○九號解釋著有明文。此乃係針對刑法第三百十條誹謗罪規定有無
    牴觸憲法保障人民言論自由基本權之疑義所為解釋。惟八十九年修正前之民法第
    一百九十五條第一項規定之名譽權侵害與刑法之誹謗罪並非相同，名譽為人格之
    社會評價，名譽有無受損害，應以社會上對個人評價是否貶損作為判斷之依據，
    苟行為足以使他人在社會上之評價受貶損，不論其為故意或過失，均可構成侵害
    名譽權之侵權行為。故民法關於名譽被侵害之規定，並無如刑法第三百十條第三
    項前段之免責規定，縱行為人主觀上確信其所指摘或傳述足以毀損他人名譽之事
    項為真實，苟有過失，亦不能據以免除侵權行為賠償責任。此觀前揭釋字第五○
    九號解釋之解釋理由書載明：「為保護個人名譽、隱私等法益及維護公共利益，
    國家對言論自由尚非不得依其傳播方式為適當限制。至於限制之手段究應採用民
    事賠償抑或兼採刑事處罰，則應就國民守法精神，對他人權利尊重之態度、現行
    民事賠償制度之功能、媒體工作者對本身職業規範遵守之程度及其違背時所受同
    業紀律制裁之效果等各項因素，綜合考量。以我國現況而言，基於上述各項因素
    ，尚不能認為不實施誹謗除罪化，即屬違憲。況一旦妨害他人名譽均得以金錢賠
    償而了卻責任，豈非享有財富者即得任意誹謗他人名譽，自非憲法保障人民權益
    之本意」之意旨，對於刑事不法行為與民事不法行為為區別，並認民事賠償與回
    復原狀之法律效果作為制裁手段係對言論自由之適當限制即知。準此，行為人於
    言論自由權之行使，倘因故意或過失致不法侵害他人之名譽，就令未構成刑事之
    誹謗罪，被害人亦得依民法侵權行為有關侵害名譽權之規定，請求損害賠償。而
    上訴人上開言論已構成過失侵害被上訴人名譽之侵權行為，業如前述，自難以上
    訴人所涉誹謗罪未能成立，遽認上訴人所為亦不構成侵害名譽之侵權行為責任，
    是上訴人所辯，尚無足取。
  (四)上訴人又辯稱：伊為臺北市議員，指訴被上訴人收取政治獻金，及掌握匯款單之
    言行，屬憲法保障言論自由之範疇，受言論免責權之保護，且係對於可受公評之
    事為適當之評論，足以阻卻違法云云，惟按直轄市自治法第二十五條規定：「市
    議會開會時，市議員對於有關會議事項所為之言論及表決，對外不負責任」，此
    關於直轄市議員言論免責權規定，依大法官會議釋字第一六五號解釋意旨所載：
    「地方議會議員在會議時就有關會議事項所為之言論，應受保障，對外不負責任
    ，但就無關會議事項所為顯然違法之言論，仍難免責」，是關於直轄市議員於議
    會之發言、質詢、提案、表決及與此直接相關之附隨行為，固應予以保障，然若
    議員之行為已逾越上開範圍，乃在會議或議場以外之行為、言論，且與行使議員
    職權無關，既非直轄市議會立法或質詢程序所必需，難認為係受言論免責權之保
    障。倘其行為或言論係故意或過失侵害他人名譽，即應負民事損害賠償責任。又
    發表言論與陳述事實不同，意見為主觀之價值判斷，無所謂真實與否，在民主多
    元社會，各種價值判斷均應容許，而受言論自由之保障，僅能藉由言論之自由市
    場機制，使真理愈辯愈明而達到去蕪存菁之效果。因此對於可受公評之事，縱加
    以不留餘地或尖酸刻薄之評論，亦受憲法之保障，蓋維護言論自由即所以促進政
    治民主與社會之健全發展，與個人名譽可能遭受之損失兩相權衡，顯有較高之價
    值。惟事實陳述本身涉及真實與否，雖其與言論表達在概念上偶有流動，有時難
    期涇渭分明，若言論係以某項事實為基礎，或發言過程中夾論夾敘，將事實敘述
    與評論混為一談，在評價言論自由與保障個人名譽權之考量上，仍應考慮事實之
    真偽，倘行為人所述事實足以貶損他人之社會評價而侵害他人名譽，而行為人未
    能證明所陳述事實為真，就令所述事實係轉述他人之陳述，如明知他人轉述之事
    實為虛偽或未經翔實查證即公然轉述該虛偽之事實，而構成故意或過失侵害他人
    之名譽，仍應負侵權行為損害賠償責任。查上訴人上開言行，均指訴被上訴人收
    受宋七力政治獻金，已屬對於某特定事實之敘述，並非單純發表評論，而所述事
    實未能證明為真正，且未證明已為相當之查證，上訴人於議會外為上開被上訴人
    收取政治獻金及掌握匯款單之言論，其內容既難認與行使議員之職權相關，依前
    揭說明，自不受議員言論免責權之保障。上訴人辯稱其行為阻卻違法云云，並非
    可採。
  (五)上訴人復辯稱：被上訴人於本件事發後仍當選市長及民進黨黨主席，足證未受損
    害，且本件縱有侵權行為，其侵害行為與損害結果間，亦無因果關係云云。惟查
    ，被上訴人曾任多屆立法委員，並曾為民進黨副總統候選人，在當時為深具影響
    力之公眾人物，而宋七力涉嫌對信眾為宗教歛財之詐欺案件，於八十四年十月間
    經臺北地院檢察署檢察官指揮警方偵辦，為當時眾所周知之事實，依被上訴人個
    人在國內政治地位而言，其是否接受特定人或團體政治資助，將影響一般民眾對
    其人格之評價，是上訴人透過電視及報紙等媒體指稱被上訴人接受涉嫌犯詐欺罪
    之宋七力之政治獻金，對被上訴人之名譽自有所貶損。又被上訴人嗣雖當選高雄
    市長及民進黨黨主席，然其名譽所受之減損，非以其參選公職及政黨領導人當選
    與否為衡量標準，且競選公職及政黨領導人能否當選，所影響之因素甚多，尚難
    以被上訴人嗣後當選該等職務，遽認被上訴人之名譽未受有損害及被上訴人之名
    譽損害與上訴人上開行為無因果關係，上訴人此部分辯解，亦不足採。
六、至被上訴人主張：上訴人於八十五年十月十一日晚間，在ＴＶＢＳ「二一○○全
    民開講」節目公開指稱：「調查局臺北市調查處今天已經告訴我了，調查局說你
    （指被上訴人）的政治獻金部分已經在調查局有案底了，．．這個不是造謠，你
    自己可以去查」等語，亦係侵害伊名譽之侵權行為乙節，上訴人則辯稱：伊係依
    臺北市調處調查及調查員陳建初於伊之市議員研究室所為言論而發表該陳述，並
    未虛構事實等語。經查，臺北市調處八十八年四月十三日以肆字第八四一四七
    九號函固稱：「本處處理宋七力涉嫌不法案，係奉臺北地檢署檢察官薛維平發交
    協助臺北市警察局刑警大隊查處，並未受理調查乙○○於八十四年四、五月間收
    受洪瀛霖、陳江麗花新台幣壹仟萬元之政治獻金案，亦未曾向前臺北市議員甲○
    ○透露受理調查乙○○政治獻金案乙事」等語，有被上訴人提出之該臺北市調處
    函可按（見本院卷(二)第四九頁），惟證人即臺北市調處調查員陳建初於上開偽造
    文書刑事案件審理時證稱：伊負責蒐集犯罪及國情資料，八十五年十月九日上訴
    人開記者會前半小時，伊曾至其市議員研究室瞭解情況，看到陳江麗花也在。記
    者會後，陳江麗花向伊提起宋七力事件中有關乙○○接受政治獻金的事，伊告訴
    陳江麗花會一併瞭解，當時上訴人及訴外人江正也都在場等語（見該刑事案件二
    審卷第四九頁反面至第五○頁反面），足證臺北市調處調查員陳建初確曾表示會
    對於被上訴人收受宋七力政治獻金乙事加以瞭解，而臺北市調處斯時已就宋七力
    涉嫌詐欺不法案進行偵查，業如前述，則上訴人依陳建初所述於上開電視節目中
    所為上開陳述，尚非虛構，自難認有何侵害被上訴人名譽之故意。被上訴人雖主
    張：「案底」乙詞有負面評價之意，且陳建初僅說會一併瞭解，上訴人卻謠指被
    上訴人在調查局有案底，屬誇大事實，有侵害被上訴人名譽之故意云云，然所謂
    「案底」乙詞並非法律用語，尚難認與前科等涉及刑事犯罪之用語完全相當，該
    用語於社會一般通念，應認係特定人之特定行為，刻遭刑事偵查機關例如警察機
    關、調查局、檢察官之瞭解調查中，或在該等機關留有相關資料等情。查上訴人
    既係本於調查員陳建初所為將一併瞭解之陳述，因而推認被上訴人有無收取政治
    獻金乙事正遭調查局瞭解調查中，進而陳稱：上訴人於臺北市調處已有案底等語
    ，該「案底」之用語尚難認違反上開社會一般通念，且所謂「案底」既僅指某特
    定行為，正遭相關刑事偵查機關瞭解調查中，並無認定被上訴人涉嫌犯罪之意，
    尚難認與貶損被上訴人之社會評價之侵害名譽情事相當，自難認上訴人此部分陳
    述，為侵害被上訴人名譽之故意或過失行為，尚難認為構成侵權行為。被上訴人
    此部分主張，並非可取。
七、按因故意或過失，不法侵害他人之權利者，負損害賠償責任；不法侵害他人之名
    譽者，被害人雖非財產上之損害，亦得請求賠償相當之金額，其名譽被侵害者，
    並得請求回復名譽之適當處分，民法第一百八十四條第一項前段、第一百九十五
    條第一項分別定有明文。本件上訴人未經必要之查證，遽以上開新聞稿、記者會
    之公然散佈方式指陳被上訴人收受宋七力政治獻金，並向記者表示掌握政治獻金
    之匯款單等言行，足以貶損被上訴人之社會評價，侵害被上訴人名譽，構成過失
    侵權行為如前述，則被上訴人據前開規定，請求上訴人賠償非財產上損害及回復
    名譽之適當處分，洵屬有據，茲分述如下：
  (一)精神慰撫金部分：查被上訴人曾任多屆立法委員，又曾為民進黨之副總統參選人
    ，為國內知名之政治人物，為上訴人所不爭，因上訴人之上開不實言論，侵害其
    名譽，造成精神上莫大之痛苦，應堪採信，而上訴人斯時為臺北市議員，未經查
    證率爾發表上開言論，雖難辭其咎，然與純屬惡意之攻訐行為，尚屬有間，本院
    審酌上情及被上訴人有不動產、汽車、定期存款、有價證券等財產，及上訴人於
    原審卷附八十六年十二月之公職人員財產申報表所示，亦有不動產、汽車、有價
    證券、定期存款，並自承目前尚有淡水鎮「海悅」及臺北市○○街房地等財產，
    有監察院之公職人員財產申報表在卷可參（見原審卷第一二一頁、本院卷(一)第二
    一四頁、卷(二)第八至一三頁），及被上訴人為國立臺灣大學法律系及日本京都大
    學法學碩士畢業，被上訴人大學畢業，曾任記者、市議員、新竹市政府文化局局
    長等兩造身分、社會地位、經濟能力等一切情事，認原審判命上訴人賠償被上訴
    人非財產上損害二百萬元，尚屬適當。被上訴人併請求自起訴狀繕本送達上訴人
    翌日（見原審卷第三一頁）即八十七年十二月十日起至清償日止，按年息百分之
    五計算之遲延利息，亦有理由，應予准許。
  (三)關於登刊道歉啟事部分：查上訴人以發布新聞稿及召開記者會，與透過節目之方
    式，指述上開足以貶損被上訴人社會評價之侵害名譽之事實，致使一般大眾經由
    上開媒體之報導週知上開情事，本院審酌上情，認被上訴人主張以登報方式為回
    復名譽之處分，堪認正當。而上訴人陳稱：命上訴人刊登如附件之道歉啟事，已
    足令被上訴人回復名譽．．等語（見本院卷(二)第三六頁），足證上訴人同意如應
     回復被上訴人名譽時，以刊登附件所示道歉啟事之方式為之。茲審酌被上訴人
    名譽受損害之程度、上訴人之加害方式，及中國時報、聯合報為國內市場占有率
    最高之二大媒體，本院認上訴人各以十四公分乘五公分篇幅刊登於中國時報及聯
    合報第一版各一日，已足以回復被上訴人之名譽，為回復被上訴人名譽之適當方
    式。至被上訴人訴請上訴人於中時晚報刊登附件道歉啟事部分，本院衡量中時晚
    報與中國時報乃同一報系，與中國時報或聯合報等日報讀者應有重疊，無於刊登
    上開日報以外，再令上訴人以同一內容刊登於晚報之必要，則被上訴人請求上訴
    人將如附件所示之道歉啟事，以十一公分乘十三點五公分篇幅刊登於中時晚報第
    一版一日，不應准許。
八、綜上，被上訴人求為判命上訴人給付二百萬元及自八十七年十二月十日起至清償
    日止，按年息百分之五計算之利息，及上訴人應將附件所示道歉啟事，各以十四
    公分乘五公分篇幅刊登於中國時報及聯合報第一版一日，為有理由，應予准許。
    逾此部分（被上訴人於本院已撤回附件之道歉啟事刊登於自立晚報一日之請求除
    外）之請求，為無理由，應予駁回。原審就上開應准許部分為被上訴人勝訴判決
    ，並就上開金錢給付部分，准兩造所請分別酌定擔保金為准免假執行之宣告，其
    理由雖有部分不同，惟結論並無二致，仍應予以維持。上訴意旨就此部分指摘原
    判決不當，聲明廢棄，為無理由。原審就上開不應准許部分，為被上訴人敗訴判
    決，尚有未合，上訴意旨指摘原判決此部分不當，求予廢棄，為有理由，應由本
    院廢棄改判如主文第一、二項所示。
九、兩造其餘攻擊防禦方法，核與判決結果不生影響，爰不予一一論述，併此敘明。
十、據上論結，本件上訴為一部有理由，一部無理由。依民事訴訟法第四百五十條、
    第四百四十九條第二項、第七十九條但書，判決如主文。
中      華      民      國    九十二    年      三      月      十一    日
                              民事第五庭
                                  審判長法  官  黃  熙  嫣
                                        法  官  鄭  傑  夫
                                        法  官  黃  雅  惠
右正本係照原本作成。
如不服本判決，應於收受送達後二十日內向本院提出上訴書狀，其未表明上訴理由者
，應於提出上訴後二十日內向本院補提理由書狀（均須按他造當事人之人數附繕本）
上訴時應提出委任律師或具有律師資格之人之委任狀；委任有律師資格者，另應附具
律師資格證書及釋明委任人與受任人有民事訴訟法第四百六十六條之一第一項但書或
第二項（詳附註）所定關係之釋明文書影本。
中      華      民      國    九十二    年      三      月      十三    日
                                        書記官  徐  淑  琴
附註：
民事訴訟法第四百六十六條之一（第一項、第二項）：
對於第二審判決上訴，上訴人應委任律師為訴訟代理人。但上訴人或其他法定代理人
具有律師資格者，不在此限。
上訴人之配偶、三親等內之血親、二親等內之姻親，或上訴人為法人、中央或地方機
關時，其所屬專任人員具有律師資格並經法院認為適當者，亦得為第三審訴訟代理人
。


司法院資訊處製作；財團法人民間司法改革基金會備份。
